【裁判字號】    97,重訴,918
【裁判日期】    980114
【裁判案由】    侵權行為損害賠償
【裁判全文】
臺灣臺北地方法院民事判決             97年度重訴字第918號
原      告  甲○○
                        號
            丙○○
            乙○○
共      同
訴訟代理人  曾習賢律師
被      告  丁○○
訴訟代理人  陳衍任律師
上列當事人間因被告過失傷害案件，經原告提起刑事附帶民事訴
訟，請求侵權行為損害賠償事件，經本院刑事庭以96年度交重附
民字第11號刑事附帶民事訴訟裁定移送前來，本院於民國97年
12月24日言詞辯論終結，判決如下：
    主  文
被告應給付原告各新台幣壹拾萬元，及均自民國九十六年七月二
十七日起至清償日止，按年息百分之五計算之利息。
原告其餘之訴駁回。
訴訟費用由被告負擔百分之五，餘由原告負擔。
本判決第一項得假執行。
    事實及理由
一、原告起訴主張：
  (一)被告於民國96年3月21日上午8時30分許，騎乘車牌號碼CTD-
    879號重型機車，於行經市○○道、光復南路口時，因疏於
    注意車前狀況，撞及當時正穿越斑馬線之行人宋晞，致宋晞
    受有頭部鈍性傷併顱骨骨折等傷害，經送醫急救，延至同月
    22日17時2分許死亡，被告因此經臺灣臺北地方法院檢察署
    檢察官以96年度偵字第7954號提起公訴，嗣經本院以96年度
    交易字第355號刑事判決有期徒刑10月，減為有期徒刑5月，
    並得易科罰金確定，是以被告肇事行為與被害人宋晞死亡結
    果間有相當因果關係，被告確有侵權行為。
  (二)宋晞為原告丙○○之夫，原告甲○○、乙○○之父，乃國內
    宋史權威，歷任中國文化大學改制前之教授兼院長、歷史系
    主任、歷史研究所所長、歷史學會之理事長，社會地位崇高
    ，身體健壯，正期頤養天年，含貽弄孫，不料因被告之不法
    侵害而喪命，原告丙○○晚年相期扶持，頓失依靠，原告甲○○、乙○○晨昏定省無門，悲痛莫名，情何以堪，原告等
    人爰依據民法第184條及第194條之規定，各請求新臺幣（下
    同）200萬元之精神損害賠償，並聲明：被告應給付原告各
    200萬元，及自起訴狀繕本送達被告之翌日起至清償日止按
    年息5％計算之利息。
二、被告則抗辯：
  (一)伊係因前方自小客車忽然煞車，伊自該自小客車右側通過，
    突然發現被害人宋晞，閃避不及才會撞到，依當時情形實無
    法避免損害結果發生，且被害人宋晞未依號誌指示穿越馬路
    ，亦為肇事原因，為謀加害人與被害人間之公平，法院應以
    職權減輕或免除被告之賠償責任。
  (二)原告3人均屬經濟狀況甚為優渥之高所得及有產階級，伊則
    年僅27歲，甫出社會收入不豐，年所得僅165,000元，又因
    經濟不景氣遭裁員，目前為待業狀態。兩造家境懸殊，原告
    等人各主張200萬元之慰撫金，確屬過高，應予酌減。
  (三)又原告已領取強制汽車責任保險金150萬元，依強制汽車責
    任保險法第30條、第29條第2項規定，應自被告需負之賠償
    金額中予以扣除。並聲明：原告之訴駁回。
三、兩造不爭執事項：
    查被告於96年3月21日上午騎乘車牌號碼CTD-879號重型機車
    ，沿臺北市信義區市○○道之平面道路西往東外側車道行駛
    ，嗣於同日8時30分許，行經市○○道、光復南路口時，適
    有行人宋晞於上開路口東側沿光復南路之行人穿越道向南行
    走，遭被告所騎乘前開機車的前車頭撞擊，造成宋晞倒地後
    ，受有頭部鈍性傷併顱骨骨折等傷害，導致顱內出血與中樞
    衰竭，經送醫急救，延至同年月22日17時2分許死亡等情，
    為兩造所不爭執，且有原告提出相驗屍體證明書（見本院96
    年度交重附民字第11號卷，下稱附民卷，第8頁）為證，均
    堪信為真實。
四、得心證之理由：
  (一)按因故意或過失，不法侵害他人之權利者，負損害賠償責任
    。汽車、機車或其他非依軌道行駛之動力車輛，在使用中加
    損害於他人者，駕駛人應賠償因此所生之損害。民法第184
    條第1項前段、第191條之2分別定有明文。而汽車行經行人
    穿越道，遇有行人穿越時，無論有無交通指揮人員指揮或號
    誌指示，均應暫停讓行人先行通過，道路交通安全規則第
    103條第2項定有明文。本件被告領有適當駕駛執照，業據被
    告於刑事偵查中陳明在卷（見本院97年度北調字第217號卷
    ，下稱調解卷，第25頁），其騎乘機車自應注意前揭道路交
    通安全規則之規定，且本件交通事故發生時天候晴、日間、
    自然光線、視距良好、無障礙物等情，亦經現場目擊者陳俊
    源於刑事偵查中供述明確，並有道路交通事故調查報告表附
    卷可按（見調解卷第27頁、第28、29頁），被告並無不能注
    意情事，竟於行經行人穿越道時，遇有行人穿越卻未暫停讓
    行人先行通過，致其機車前車頭不慎撞及正欲過馬路而行經
    行人穿越道之被害人宋晞，致宋晞因頭部鈍性傷併顱骨骨折
    ，傷重不治死亡，被告行為自有過失。
  (二)被告雖抗辯伊係因前方自小客車忽然煞車，伊自該自小客車
    右側通過，突然發現被害人宋晞，閃避不及才會撞到，依當
    時情形無法避免損害發生云云，惟被告上開陳述，核與現場
    目擊證人陳俊源證稱：「當時在被告左前方1至2公尺處，有
    一輛摩托車，更前方還有一輛轎車，距離有8公尺以上，就
    沒有其他車輛，我沒有看到這台轎車有煞車，... 也沒有看
    到被害人在燈號未轉綠燈前即通過斑馬線，有車輛因此煞車
    。」等語不符，業經本院依職權調閱本院96年度交易字第
    355 號刑事案卷查核明確（見該刑事案卷，下稱刑事卷，第
    56頁），參以目擊證人陳俊源證稱其目擊本件交通事故發生
    時係在市○○道與光復南路交岔路口的南方，面向北方，本
    件事故係在其面前發生，自其所在位置的角度看來，被告與
    伊左前方機車間並非一直線，而是呈10點到11點的角度在前
    進等語（見刑事卷第58頁），則依事故發生時情狀，被告應
    不致遭其左前方機車擋住視線，且當時被告附近並無其他車
    輛，故被告辯稱伊因視線遭前方車輛阻擋，不及發現被害人
    宋晞而撞及云云，即無可採。況縱被告前方果有自小客車於
    行經市○○道、光復南路口行人穿越道前停車，被告基於安
    全，亦應於行人穿越道前減速停車，詎被告捨此不為，逕自
    該自小客車右側穿越行駛至行人穿越道而撞及被害人宋晞，
    亦違反前揭道路交通安全規則之規定，被告於本件交通事故
    發生有過失自明。本件經送請臺北市政府車輛行車事故鑑定
    委員會鑑定及臺北市政府車輛行車事故覆議委員會覆議結果
    ，亦認被告行經行人穿越道前未減速慢行，為肇事原因，有
    上開鑑定委員會鑑定書及覆議委員會覆議書附刑事卷可參（
    見刑事卷第26至29頁、第44至46頁），被告並因此經本院96
    年度交易字第355號刑事判決以伊因過失致人於死，處有期
    徒刑10月，減為有期徒刑5月，得易科罰金確定，有該判決
    書可稽（見調解卷第4頁），併經本院調閱刑事卷宗查閱無
    訛，是被告之上開駕車過失行為與被害人宋晞之死亡間，顯
    有相當因果關係。
  (三)次按行人穿越道路，有交通指揮人員指揮或有燈光號誌指示
    者，應依交通指揮人員之指揮或號誌之指示前進，無交通指
    揮人員指揮又無號誌指示者，應小心迅速通行，道路交通安
    全規則第134條第4款定有明文；再按在未設行人專用號誌之
    處，行人面對圓形紅燈時，不管有無箭頭綠燈皆禁止通行，
    道路交通標誌標線號誌設置規則第206條第5款亦定有明文。
    查被害人宋晞於上開時地穿越行人穿越道時，係未遵守號誌
    指示，闖紅燈行走於行人穿越道上，致遭被告騎乘之機車撞
    及等情，業經目擊證人陳俊源於刑事案件審理中證述綦詳（
    見刑事卷第55頁背面、56頁背面），臺北市政府車輛行車事
    故鑑定委員會鑑定及臺北市政府車輛行車事故覆議委員會覆
    議結果，亦認被害人宋晞未遵守號誌指示，闖紅燈行走於行
    人穿越道上，同為肇事原因，此有前揭臺北市車輛行車事故
    鑑定委員會鑑定意見書及臺北市車輛行車事故鑑定覆議委員
    會鑑定覆議意見書附刑卷可憑，故被告抗辯被害人宋晞於本
    件交通事故發生與有過失，應屬可採。惟被告於本件交通事
    故發生既有過失，業如前述，雖被害人亦與有過失，被告之
    過失責任並不因而免除，其仍應負過失侵權行為之責。故原
    告主張被告應負侵權行為責任，即屬有據。
  (四)再按，不法侵害他人致死者，被害人之父、母、子、女及配
    偶，雖非財產上之損害，亦得請求賠償相當之金額，民法第
    194條有明文規定。而慰藉金之多寡，應斟酌雙方之身分、
    地位、資力與加害之程度及其他各種情形核定相當之數額。
    其金額是否相當，應依實際加害情形與被害人所受之痛苦及
    雙方之身分、地位、經濟狀況等關係決定之。查被害人宋晞
    為9年10月6日生，曾任中國文化大學院長、副院長、文學院
    院長、文學院史學研究所教授、主任及董事會董事等情，業
    經原告提出中國文化大學服務證明書為證（見附民卷第3頁
    、第4頁），社會地位崇高，原告丙○○為宋晞之妻，原告
    甲○○、乙○○為宋晞之子、女，宋晞因被告之過失行為而
    死亡，原告自受有相當之精神痛苦。又原告丙○○於96年間
    之所得為953,941元，財產總額為12,263,150元，原告甲○○之所得為6,959,772元，原告乙○○所得為1,130,227元，
    財產總額為445,300元，被告之所得則為165,000元，名下僅
    有汽車1輛等情，各有稅務電子閘門財產所得調件明細表可
    憑（見本院卷第3至21頁、第38、39頁），併審酌本件被告
    乃過失致宋晞於死，及兩造之身分、地位、經濟能力等實際
    狀況，認原告請求精神慰撫金各200萬元，顯屬過高，應各
    以100萬元為適當公允。逾此範圍，即不應准許。
五、又按損害之發生或擴大，被害人與有過失者，法院得減輕賠
    償金額，或免除之，同法第217條第1項亦規定甚詳。雖民法
    第194條規定，係關於被害人得請求賠償之特例，此等請求
    權雖係固有之權利，然其權利係基於侵權行為之規定而發生
    ，自不能不負擔直接被害人之過失，倘直接被害人於損害之
    發生或擴大與有過失時，依公平之原則，亦應有民法第217
    條過失相抵規定之適用（最高法院73年台再字第182號判例
    意旨參照）。本件被告辯稱被害人宋晞對損害之發生與有過
    失，主張過失相抵乙節，核屬可採，已如前述，以本件被害
    人宋晞未遵守號誌指示，闖紅燈行走於行人穿越道上，致遭
    被告騎車撞及，過失情節難謂非重大，而被告騎乘機車於行
    經行人穿越道時，遇有行人穿越未暫停讓行人先行通過，則
    為本件肇事之主因，本院認本件交通事故被害人應負擔百分
    之四十責任，而減輕被告賠償金額百分之四十，故原告丙○○、甲○○、乙○○所受損害各為60萬元。
六、末按保險人依本法規定所為之保險給付，視為被保險人損害
    賠償金額之一部分；被保險人受賠償請求時，得扣除之，強
    制汽車責任保險法第32條定有明文。查本件事故發生後，原
    告已取得強制汽車責任保險之保險金150萬元，業據原告自
    承在卷（見本院卷第45頁），依前開規定，該項金額應予扣
    除。原告雖復抗辯渠等未向被告請求喪葬費，故上開保險金
    額應用以扣抵喪葬費云云，惟原告迄本件訴訟終結，猶未就
    渠等已支出宋晞之喪葬費用及已支付費用若干等節舉證以實
    其說，則渠等主張強制汽車責任保險金均用以扣抵喪葬費云
    云，即無可取，而上開金額既係由原告3人共同領取，則原
    告各應扣除50萬元，經此扣除後，原告各得請求被告賠償之
    金額為10萬元。
七、綜上所述，原告本於侵權行為損害賠償請求權，請求被告應
    給付原告丙○○、甲○○、乙○○各10萬元，及均自起訴狀
    繕本送達被告之翌日即96年7月27日起至清償日止，按年息5
    ％計算之利息，為有理由，應予准許。逾此部分所為之請求
    ，則無理由，應予駁回。又本件原告勝訴部分，所命給付之
    金額未逾50萬元，依民事訴訟法第389條第1項第5款，本院
    應依職權宣告假執行。
八、因本案事證已臻明確，兩造其餘主張陳述及所提之證據，經
    本院審酌後，認與本判決結果無影響，爰不一一論駁，附此
    敘明。
九、據上論結，本件原告之訴，為一部有理由、一部無理由，依
    民事訴訟法第79條、第389條第1項第5款，判決如主文。
中    華    民    國    98    年    1     月    14    日
                  民事第三庭  法  官  管靜怡
以上正本係照原本作成。
如對本判決上訴，須於判決送達後20日內向本院提出上訴狀。
中    華    民    國    98    年    1     月    14    日
                              書記官  張婕妤


司法院資訊處製作；財團法人民間司法改革基金會備份。
